ACORDAO-COMPLETO-2580268

ACÓRDÃO 3572/2023 ATA 13/2023 - PRIMEIRA CÂMARA

VISTOS, relatados e discutidos estes autos de tomada de contas especial instaurada pelo Fundo Nacional de Saúde/Ministério da Saúde (FNS/MS) em desfavor do estabelecimento comercial Farmácia Metropolitana Ltda., em solidariedade com sua sócia-administradora responsável, devido à aplicação irregular de recursos do Sistema Único de Saúde (SUS) no âmbito do Programa Farmácia Popular do Brasil - Aqui Tem Farmácia Popular (PFPB) ,
ACORDAM os ministros do Tribunal de Contas da União, reunidos em sessão da Primeira Câmara, diante das razões expostas pelo relator, em:
9.1. rejeitar as alegações de defesa apresentadas pelo estabelecimento comercial Farmácia Metropolitana Ltda. e por Caroline Rocha Ramos Frata;
9.2. com fundamento nos arts. 1º, inciso I, 16, inciso III, alíneas "b" e "c", da Lei 8.443/1992 c/c os arts. 19 e 23, inciso III, da mesma lei e com os arts. 1º, inciso I, 209, inciso II e III, 210 e 214, inciso III, do RI/TCU, julgar irregulares as suas contas e condená-los, solidariamente, ao pagamento das quantias a seguir especificadas, com a fixação do prazo de 15 (quinze) dias, a contar da notificação, para comprovarem, perante o Tribunal (art. 214, inciso III, alínea "a", do RI/TCU) , o recolhimento da dívida aos cofres do Fundo Nacional de Saúde, atualizada monetariamente e acrescida dos juros de mora, calculados a partir das datas discriminadas até a data do recolhimento, na forma prevista na legislação em vigor, abatendo-se, na oportunidade, os valores já ressarcidos:
	DATA DA OCORRÊNCIA
	VALOR ORIGINAL
 (R$) 

	08/03/2016
	           2,40 

	08/03/2016
	         40,20 

	08/03/2016
	         14,40 

	08/03/2016
	         21,60 

	08/03/2016
	   6.499,25 

	09/03/2016
	   2.694,87 

	09/03/2016
	         41,27 

	09/03/2016
	      102,24 

	01/04/2016
	           1,80 

	01/04/2016
	         13,61 

	01/04/2016
	   2.411,91 

	01/04/2016
	   6.901,00 

	01/04/2016
	         25,56 

	29/04/2016
	           6,60 

	29/04/2016
	   6.858,30 

	29/04/2016
	           1,80 

	03/05/2016
	         21,85 

	03/05/2016
	   2.456,73 

	03/05/2016
	         25,56 

	31/05/2016
	   6.971,45 

	31/05/2016
	   2.136,24 

	31/05/2016
	         45,30 

	31/05/2016
	         28,58 

	31/05/2016
	         15,90 

	31/05/2016
	         25,56 

	30/06/2016
	         20,77 

	30/06/2016
	         28,87 

	30/06/2016
	           1,80 

	30/06/2016
	   2.375,19 

	30/06/2016
	   8.811,05 

	30/06/2016
	      137,10 

	30/06/2016
	         15,90 

	30/06/2016
	         25,56 

	03/08/2016
	   1.253,88 

	03/08/2016
	   8.300,45 

	03/08/2016
	         30,30 

	03/08/2016
	      182,19 

	03/08/2016
	      155,00 

	03/08/2016
	         51,12 

	03/08/2016
	         15,90 

	09/09/2016
	   9.346,90 

	09/09/2016
	   1.232,01 

	09/09/2016
	      222,30 

	09/09/2016
	      287,74 

	09/09/2016
	         25,56 

	09/09/2016
	         15,90 

	30/09/2016
	   1.326,78 

	30/09/2016
	         33,90 

	30/09/2016
	         51,12 

	30/09/2016
	      345,52 

	30/09/2016
	      214,70 

	30/09/2016
	   8.557,85 

	11/11/2016
	      189,90 

	11/11/2016
	         25,56 

	11/11/2016
	      292,89 

	11/11/2016
	   8.402,95 

	11/11/2016
	   1.705,86 

	11/11/2016
	         33,90 

	29/11/2016
	         33,90 

	29/11/2016
	   7.875,05 

	29/11/2016
	      339,10 

	30/11/2016
	   1.484,73 

	30/11/2016
	      328,24 

	30/11/2016
	         25,56 

	29/12/2016
	   5.807,65 

	29/12/2016
	         33,90 

	29/12/2016
	      435,20 

	04/01/2017
	      350,13 

	04/01/2017
	   1.421,55 

	04/01/2017
	         25,56 

	20/02/2017
	   5.234,10 

	20/02/2017
	      183,00 

	20/02/2017
	         33,90 

	24/02/2017
	      354,20 

	24/02/2017
	      726,57 

	24/02/2017
	         25,56 

	09/03/2017
	   1.452,33 

	09/03/2017
	   6.530,95 

	09/03/2017
	      138,91 

	09/03/2017
	      141,10 

	09/03/2017
	         14,10 

	04/04/2017
	   6.946,05 

	04/04/2017
	   2.348,46 

	04/04/2017
	      119,10 

	04/04/2017
	         97,91 

	16/05/2017
	   8.412,70 

	16/05/2017
	   2.411,64 

	16/05/2017
	      123,40 

	16/05/2017
	         69,91 

	16/06/2017
	   2.209,14 

	16/06/2017
	   5.386,20 

	16/06/2017
	      102,30 

	16/06/2017
	         35,35 

	29/06/2017
	   6.595,80 

	29/06/2017
	   3.001,59 

	29/06/2017
	         19,15 

	29/06/2017
	         42,30 

	27/07/2017
	   6.790,80 

	27/07/2017
	   2.893,59 

	27/07/2017
	         90,40 

	27/07/2017
	         13,75 

	21/08/2017
	   1.951,02 

	21/08/2017
	         32,90 

	22/08/2017
	   4.826,00 

	22/08/2017
	         66,90 

	22/09/2017
	         12,96 

	22/09/2017
	   7.437,00 

	22/09/2017
	   3.538,08 

	22/09/2017
	      202,20 

	20/10/2017
	      255,30 

	20/10/2017
	   4.706,37 

	20/10/2017
	   7.118,20 

	20/10/2017
	         24,55 

	15/12/2017
	   8.016,00 

	15/12/2017
	   5.189,13 

	15/12/2017
	         87,60 

	15/12/2017
	         50,22 

	16/12/2017
	   4.851,36 

	16/12/2017
	           7,02 

	18/12/2017
	   8.278,80 

	18/12/2017
	         80,40 

	06/02/2018
	   4.711,23 

	06/02/2018
	   7.975,60 

	06/02/2018
	         49,43 

	06/02/2018
	      108,00 

	02/03/2018
	   4.945,86 

	02/03/2018
	   7.797,20 

	02/03/2018
	         93,60 

	02/03/2018
	         34,67 

	02/04/2018
	   4.094,01 

	02/04/2018
	   7.183,60 

	02/04/2018
	         45,60 

	02/04/2018
	         23,87 

	03/05/2018
	         24,30 

	03/05/2018
	   5.158,89 

	04/05/2018
	         31,20 

	04/05/2018
	   7.943,20 

	04/05/2018
	         18,00 

	04/06/2018
	   7.639,38 

	04/06/2018
	   7.664,50 

	04/06/2018
	      195,00 

	04/06/2018
	         62,35 

	10/07/2018
	   7.757,80 

	10/07/2018
	   6.255,09 

	10/07/2018
	         35,40 

	10/07/2018
	         17,82 

	01/08/2018
	         21,60 

	01/08/2018
	   7.036,90 

	01/08/2018
	   7.080,21 

	01/08/2018
	         68,76 

	17/08/2018
	   5.501,10 

	17/08/2018
	         53,46 

	17/09/2018
	   5.492,88 

	17/09/2018
	         21,60 

	10/10/2018
	         21,60 

	10/10/2018
	   5.389,50 

	10/10/2018
	   6.570,72 

	10/10/2018
	      103,54 

	29/10/2018
	   3.663,20 

	29/10/2018
	   3.585,60 

	29/10/2018
	         15,30 

	05/12/2018
	   4.477,80 

	05/12/2018
	   5.488,29 

	05/12/2018
	      277,44 

	05/12/2018
	         10,80 

	27/12/2018
	   4.923,50 

	27/12/2018
	   4.186,08 

	27/12/2018
	      175,93 

	27/12/2018
	      226,80 

	12/02/2019
	   3.597,30 

	12/02/2019
	         85,59 

	12/02/2019
	      138,40 

	12/02/2019
	   3.031,29 

9.3. aplicar-lhes individualmente a multa prevista no art. 57 da Lei 8.443/1992 c/c o art. 267 do RI/TCU, no valor de R$ 25.000,00 (vinte e cinco mil reais) , com a fixação do prazo de 15 (quinze) dias, a contar da notificação, para comprovarem, perante o Tribunal (art. 214, inciso III, alínea "a", do RI/TCU) , o recolhimento da dívida aos cofres do Tesouro Nacional, atualizada monetariamente desde a data do acórdão até a do efetivo recolhimento, se paga após o vencimento, na forma da legislação em vigor; 
9.4. autorizar, desde logo, se requerido, com fundamento no art. 26 da Lei 8.443/1992 c/c o art. 217, §§ 1º e 2º, do RI/TCU, o parcelamento das dívidas em até 36 prestações, incidindo, sobre cada parcela, corrigida monetariamente, os correspondentes acréscimos legais, fixando-lhes o prazo de 15 (quinze) dias, a contar do recebimento da notificação, para comprovarem perante o Tribunal o recolhimento da primeira parcela e de 30 (trinta) dias, a contar da anterior, para comprovarem o recolhimento das demais, devendo incidir, sobre cada valor mensal, atualizado monetariamente, os juros de mora devidos, no caso do débito, na forma prevista na legislação em vigor, alertando os responsáveis de que a falta de comprovação do pagamento de qualquer parcela importará o vencimento antecipado do saldo devedor, nos termos do art. 217, § 2º, do RI/TCU;
9.5. autorizar, desde logo, nos termos dos arts. 219, II, do RI/TCU e 28, II, da Lei 8.443/1992, a cobrança judicial das dívidas, caso não atendidas as notificações;
9.6. informar esta deliberação à Procuradoria da República no Paraná, em cumprimento ao disposto no art. 16, § 3º, da Lei 8.443/1992.

Tomada de contas especial instaurada pelo Fundo Nacional de Saúde - MS em razão de não comprovação da regular aplicação dos recursos repassados pela União, outras áreas, Assistência Farmacêutica, Programa Farmácia Popular do Brasil. (nº da TCE no sistema: 2936/2020).

Primeira Câmara

Fundo Nacional de Saúde - MS.

3. Responsáveis: Caroline Rocha Ramos Frata (XXX.989.559-XX); Farmácia Metropolitana Ltda. (13.913.758/0001-62).

13.1. Ministros presentes: Walton Alencar Rodrigues (Presidente), Benjamin Zymler, Jorge Oliveira e Jhonatan de Jesus (Relator).
13.2. Ministro-Substituto presente: Weder de Oliveira.

JHONATAN DE JESUS

Reproduzo a seguir, com os ajustes de forma, a instrução expedida pela então Secretaria de Controle Externo de Tomada de Contas Especial (Secex-TCE) (peça 63) :
"INTRODUÇÃO
Cuidam os autos de Tomada de Contas Especial instaurada pelo Fundo Nacional de Saúde/Ministério da Saúde (FNS/MS) , em desfavor do estabelecimento comercial Farmácia Metropolitana/Farmácia Metropolitana Ltda., solidariamente com a Sra. Caroline Rocha Ramos Frata, em razão da aplicação irregular de recursos do Sistema Único de Saúde (SUS) no âmbito do Programa Farmácia Popular do Brasil - Aqui Tem Farmácia Popular (PFPB) , no período de 8/3/2016 a 12/2/2019, o que teria ocasionado um prejuízo de R$ 379.628,03, em valores históricos, aos cofres do FNS.
HISTÓRICO
Programa Farmácia Popular do Brasil
O Farmácia Popular do Brasil é um programa do Governo Federal que procura ampliar o acesso da população a medicamentos necessários para o tratamento de doenças com grande ocorrência no país.
As farmácias e drogarias que aderem ao programa fornecem aos cidadãos, de forma gratuita, medicamentos para o tratamento de hipertensão, diabetes e asma. Além destes, são disponibilizados, com até 90% de desconto, medicamentos para rinite, dislipidemia, doença de Parkinson, osteoporose, glaucoma, anticoncepcionais e fraldas geriátricas. 
Para ter acesso ao medicamento, o cidadão precisa comparecer ao estabelecimento credenciado portando CPF próprio, receita médica válida e documento com foto, bem como assinar o cupom vinculado e o cupom fiscal no ato da aquisição.
Para cada dispensação realizada, o Ministério da Saúde reembolsa o comerciante conforme a tabela de referência de preços de medicamentos, disponibilizada em: http://portalms.saude.gov.br/acoes-e-programas/farmacia-popular/legislacao.
O cadastro dos estabelecimentos da rede privada de comércio farmacêutico se dá mediante a entrega da documentação solicitada e o preenchimento do formulário de inscrição e do Requerimento e Termo de Adesão (RTA) .
A participação no Programa Farmácia Popular do Brasil - PFPB é voluntária e as farmácias e drogarias que pretendem participar devem assinar termo no qual declaram estar cientes do conteúdo e das exigências da Portaria que rege o Programa, as quais aceitam e se comprometem a cumprir.
Auditoria do Denasus e Instauração da TCE
A presente TCE originou-se de constatações do Departamento Nacional de Auditoria do SUS (Denasus) em auditoria realizada entre 3/3/2020 e 12/5/2020, com a finalidade de avaliar a execução do Programa Farmácia Popular do Brasil junto ao estabelecimento comercial Farmácia Metropolitana/Farmácia Metropolitana Ltda., abrangendo o período de 8/3/2016 a 12/2/2019, com foco no cumprimento das normas estabelecidas pela Portaria GM/MS nº 111/2016, vigente a partir de 28/1/2016, que dispõe sobre o Programa Farmácia Popular do Brasil.
De acordo com o Relatório de Auditoria nº 18836 do Denasus e seus anexos (peça 2) , foram constatadas irregularidades que representavam débito de R$ 379.628,03, em valores históricos.
Foram constatadas, no referido Relatório, irregularidades nas dispensações e/ou na documentação comprobatória de dispensações de medicamentos do Programa Farmácia Popular do Brasil, caracterizadas por:
registro de dispensação de medicamentos sem notas fiscais que comprovem a aquisição, contrariando o disposto nos arts. 21, 36 e 37 da Portaria GM/MS nº 111/2016, vigente a partir de 28/1/2016. Evidência: constatações 600986, 600987 e 600988 (peça 2, p. 8-15) ;
registro de dispensação de medicamentos em nome de pessoas falecidas, contrariando o disposto nos arts. 20 e 21 da Portaria GM/MS nº 111/2016, vigente a partir de 28/1/2016. Evidência: constatação 600991 (peça 2, p. 20-21) ;
não apresentação de cópia do cupom fiscal, cupom vinculado e/ou receitas médicas solicitados, contrariando o disposto nos arts. 20, 21, 22, 36 e 37 da Portaria GM/MS nº 111/2016, vigente a partir de 28/1/2016. Evidência: constatação 600989 (peça 2, p. 15-18) ;
registro de dispensação de medicamentos em nome de funcionários/responsáveis do estabelecimento, sem apresentação de documentação comprobatória, contrariando o disposto nos arts. 20, 21, 22, 36 e 37 da Portaria GM/MS nº 111/2016, vigente a partir de 28/1/2016. Evidência: constatação 600992 (peça 2, p. 22-23) ;
apresentação de cupom fiscal, cupom vinculado e/ou receitas médicas com irregularidades, contrariando o disposto no art. 37 da Portaria GM/MS nº 111/2016, vigente a partir de 28/1/2016. Evidência: constatação 600990 (peça 2, p. 18-20) .
O detalhamento do débito apurado pelo Denasus consta da peça 2, p. 25-72. 
Diante das constatações o Denasus deu oportunidade de defesa aos responsáveis, em obediência aos princípios constitucionais que asseguram o direito ao contraditório e à ampla defesa, como demonstram as notificações expedidas em 18/5/2020 (peças 8 e 10) . Conforme cita o Relatório de Auditoria nº 18836, os responsáveis apresentaram justificativas, as quais lograram afastar parcialmente as irregularidades apontadas.  
Superada a fase de defesa administrativa, foram emitidas notificações de cobrança pela Secretaria Executiva do FNS aos responsáveis, em ofícios emitidos em 10/7/2020 (peças 16 e 18) .
Assim, o motivo que levou à instauração da presente Tomada de Contas Especial está materializado por prejuízo causado pelo estabelecimento comercial Farmácia Metropolitana/Farmácia Metropolitana Ltda. ao Programa Farmácia Popular do Brasil, no valor histórico de R$ 379.628,03, no período de 8/3/2016 a 12/2/2019, tendo em vista irregularidades que contrariaram as normas vigentes à época, especialmente a Portaria GM/MS nº 111/2016, vigente a partir de 28/1/2016, frente às constatações apontadas no Relatório de Auditoria nº 18836 do Denasus (peça 2) e consolidadas na Matriz de Responsabilização acostada pelo órgão instaurador (peça 33) .
Com base no Relatório de Auditoria do Denasus e com fundamento na IN/TCU 71/2012, alterada pela IN/TCU 76/2016 e DN/TCU 155/2016, o Fundo Nacional de Saúde autorizou a instauração de Tomada de Contas Especial (peça 1) .
O Relatório Completo do Tomador de Contas Especial nº 473/2020 (peça 34) registra a apuração de fatos, a quantificação do dano, bem como a identificação dos responsáveis, nos termos do art. 2º da IN TCU 71/2012.
Registra, ainda, que foi dada oportunidade de defesa aos responsáveis, conforme as notificações relacionadas no item 'V' do relatório do tomador, expedidas visando a regularização das contas e o ressarcimento do dano (peça 34) . 
Por fim, o tomador de contas concluiu pela responsabilização do estabelecimento comercial Farmácia Metropolitana/Farmácia Metropolitana Ltda., solidariamente com a Sra. Caroline Rocha Ramos Frata, quantificando-se o débito no valor de R$ 451.345,54, atualizado em 27/10/2020 (peça 34, p. 1) . A inscrição em conta de responsabilidade, no SIAFI, foi efetuada mediante a Nota de Lançamento de Sistema nº 2020NS082802, de 27/10/2020 (peça 35) .
Uma vez concluída a TCE no âmbito do Fundo Nacional de Saúde, esta foi remetida à Controladoria-Geral da União, a qual emitiu o 	Relatório de Auditoria nº 2936/2020 (peça 37) , que anui com as conclusões do Relatório de Auditoria nº 18836 do Denasus (peça 2) e Relatório de Tomada de Contas Especial nº 473/2020 (peça 34) . 
Diante disso, a Secretaria de Controle Interno certificou a irregularidade das contas (peça 38) , acompanhado do parecer do dirigente do órgão de controle interno (peça 39) , tendo o Ministro de Estado da Saúde registrado o conhecimento das conclusões daquele órgão de controle interno (peça 40) . 
Autuada no TCU em 29/1/2021, foi realizada Instrução Preliminar com proposta de citação (peça 43) do estabelecimento comercial Farmácia Metropolitana/Farmácia Metropolitana Ltda. (CNPJ 13.913.758/0001-62) e da Sra. Caroline Rocha Ramos Frata (CPF XXX.989.559-XX) , a qual obteve parecer favorável da Subunidade (peça 44) e da Unidade (peça 45) . 
Os responsáveis foram citados por meio dos seguintes expedientes:
	Natureza
	Comunicação 
	Data de expedição
	Peça
	Destinatário
	Origem do endereço
	Data da ciência ou motivo da devolução
	Peça da ciência
	Peça da Resposta

	Citação
	Ofício 38511/2021-Seproc
	16/08/2021
	48
	Caroline Rocha Ramos Frata
	Receita Federal
	20/08/2021
	53
	59

	Citação
	Ofício 38512/2021-Seproc
	16/08/2021
	49
	Farmacia Metropolitana Ltda
	Receita Federal
	20/08/2021
	54
	59

No dia 27/8/2021, foi juntada procuração outorgando a Valter Adriano Fernandes Carretas, OAB/PR 25.735, Cassiano Altoé, OAB/PR 142.963, Vítor Reichmann Mendes, OAB/PR 96.299, e Débora Priscila André, OAB/PR 43.975, poderes para representar o estabelecimento comercial Farmácia Metropolitana/Farmácia Metropolitana Ltda. e a Sra. Caroline Rocha Ramos Frata (peça 50) . 
No dia 27/8/2021, o estabelecimento comercial Farmácia Metropolitana/Farmácia Metropolitana Ltda. e a Sra. Caroline Rocha Ramos Frata protocolaram pedido de suspensão processual até finalização da Ação Judicial de n° 1072519- 72.2020.4.01.3400, em trâmite na 4ª Vara Federal do Distrito Federal (peça 52) , o qual foi indeferido pelo Relator, sendo deferido, no entanto, pedido subsidiário de prorrogação de prazo por 15 dias (peça 56) . 
No dia 10/11/2021, o estabelecimento comercial Farmácia Metropolitana/Farmácia Metropolitana Ltda. e a Sra. Caroline Rocha Ramos Frata apresentaram suas alegações de defesa (peça 59) .
AVALIAÇÃO DA OCORRÊNCIA DE PRESCRIÇÃO
Em relação à prescrição, o Supremo Tribunal Federal - STF, no Recurso Extraordinário - RE 636.886, fixou a tese, com repercussão geral reconhecida, de que 'é prescritível a pretensão de ressarcimento ao erário fundada em decisão de Tribunal de Contas' (Tema 899) . Posteriormente, o próprio TCU regulamentou o assunto por meio da Resolução TCU 344, de 11/10/2022, publicada em 21/10/2022, à luz do disposto na Lei 9.873/1999, estabelecendo que 'prescrevem em cinco anos as pretensões punitiva e de ressarcimento' nos processos de controle externo, conforme o art. 2º, da referida norma.
Quanto ao termo inicial da contagem do prazo prescricional, o art. 4º prevê o seguinte:
'Art. 4° O prazo de prescrição será contado:
I - da data em que as contas deveriam ter sido prestadas, no caso de omissão de prestação de contas;
II - da data da apresentação da prestação de contas ao órgão competente para a sua análise inicial;
III - do recebimento da denúncia ou da representação pelo Tribunal ou pelos órgãos de controle interno, quanto às apurações decorrentes de processos dessa natureza;
IV - da data do conhecimento da irregularidade ou do dano, quando constatados em fiscalização realizada pelo Tribunal, pelos órgãos de controle interno ou pelo próprio órgão ou entidade da Administração Pública onde ocorrer a irregularidade;
V - do dia em que tiver cessado a permanência ou a continuidade, no caso de irregularidade permanente ou continuada.'
No que se refere às causas de interrupção da prescrição, o art. 5º dispõe:
'Art. 5º A prescrição se interrompe:
I - pela notificação, oitiva, citação ou audiência do responsável, inclusive por edital; 
II - por qualquer ato inequívoco de apuração do fato;
III - por qualquer ato inequívoco de tentativa de solução conciliatória; 
IV - pela decisão condenatória recorrível.
§ 1° A prescrição pode se interromper mais de uma vez por causas distintas ou por uma mesma causa desde que, por sua natureza, seja repetível no curso do processo.
§ 2° Interrompida a prescrição, começa a correr novo prazo a partir do ato interruptivo.
§ 3º Não interrompem a prescrição o pedido e concessão de vista dos autos, emissão de certidões, prestação de informações, juntada de procuração ou subestabelecimento e outros atos de instrução processual de mero seguimento do curso das apurações.'
No caso concreto, por se tratar de irregularidade continuada, o termo inicial da contagem do prazo prescricional é a data do último fato gerador (art. 4º, V) : 12/2/2019.
Ademais, verificam-se, nos presentes autos, os seguintes eventos processuais interruptivos da prescrição, ocorridos tanto na fase interna, quanto na fase externa desta TCE:
2.1. Fase interna:
notificações para apresentação de defesa, expedidas em 18/5/2020 (peças 8 e 10) e entregues em 22/5/2020 (peças 9 e 11) ; 
emissão do Relatório de Auditoria nº 18836, em 30/6/2020 (peça 2) ;
notificações de cobrança, expedidas em 10/7/2020 (peças 16 e 18) e entregues em 5/8/2020 (peças 17 e 19) ;
despacho de instauração da TCE, emitido em 22/10/2020 (peça 1) ;
emissão do Relatório Completo do Tomador de Contas Especial nº 473/2020, em 22/10/2020 (peça 34) ;
emissão do Relatório da CGU nº 2936/2020, em 20/1/2021 (peça 37) .
2.2. Fase externa:
autuação da Tomada de Contas Especial no âmbito do Tribunal de Contas da União, em 29/1/2021;
instrução com proposta de citação, em 14/7/2021 (peças 43-45) ; 
citação, realizada no âmbito do TCU, em 16/8/2021 (peças 48-49) e entregue em 20/8/2021 (peças 53-54) .
Ao se analisar o termo inicial da contagem do prazo de prescrição, bem como a sequência de eventos processuais indicados no item anterior, os quais têm o condão de interromper a fluência do prazo prescricional, nos termos do art. 5º da Resolução TCU n. 344/2022, conclui-se que não houve o transcurso do prazo de 5 (cinco) anos entre cada evento processual e o seguinte. Portanto, levando-se em consideração o entendimento do STF acima mencionado, bem como a vigente regulamentação do Tribunal, não ocorreu, nos autos, a prescrição da pretensão sancionatória e ressarcitória para o TCU.
Avaliação da Prescrição Intercorrente no âmbito do Tribunal
A RESOLUÇÃO - TCU 344, de 11 de outubro de 2022, estabelece que:
'Art. 8º Incide a prescrição intercorrente se o processo ficar paralisado por mais de três anos, pendente de julgamento ou despacho, sem prejuízo da responsabilidade funcional decorrente da paralisação, se for o caso. 
§ 1° A prescrição intercorrente interrompe-se por qualquer ato que evidencie o andamento regular do processo, excetuando-se pedido e concessão de vista dos autos, emissão de certidões, prestação de informações, juntada de procuração ou subestabelecimento e outros atos que não interfiram de modo relevante no curso das apurações.
§ 2° As causas suspensivas e interruptivas da prescrição principal também suspendem ou interrompem a prescrição intercorrente.'
Levando-se em consideração a vigente regulamentação do Tribunal, bem como os eventos processuais interruptivos da prescrição na fase externa, conclui-se que não houve o transcurso do prazo de 3  (três) anos entre cada evento processual e o seguinte, e consequentemente não ocorreu a prescrição intercorrente.
ANÁLISE DOS PRESSUPOSTOS DE PROCEDIBILIDADE DA IN/TCU 71/2012
Viabilidade do Exercício do Contraditório e Ampla Defesa
Verifica-se que não há prejuízo ao contraditório e à ampla defesa, uma vez que não houve o transcurso de mais de dez anos desde o fato gerador sem que tenha havido a notificação dos responsáveis pela autoridade administrativa federal competente (art. 6º, inciso II, c/c art. 19 da IN/TCU 71/2012, modificada pela IN/TCU 76/2016) , pois os recursos transferidos e as despesas impugnadas referem-se aos exercícios de 2016 a 2019, e os responsáveis foram notificados sobre as irregularidades pela autoridade administrativa competente em 18/5/2020 (peças 8 e 10) .
Valor de Constituição da TCE
Verifica-se, também, que o valor original do débito é de R$ 381.598,87, portanto superior ao limite mínimo de R$ 100.000,00, na forma estabelecida conforme os arts. 6º, inciso I, e 19 da IN/TCU 71/2012, modificada pela IN/TCU 76/2016.
VERIFICAÇÃO DA EXISTÊNCIA DE OUTROS DÉBITOS
Em atenção ao comando contido no item 9.4 do Acórdão 1772/2017-TCU-Plenário (Relator Ministro-Substituto Augusto Sherman) , e em atendimento ao disposto no art. 6º, § 1º, da Instrução Normativa TCU 71/2012, informa-se que não foi constatada a existência de outros débitos imputáveis aos responsáveis arrolados nestes autos em demais processos em tramitação no Tribunal. 
EXAME TÉCNICO
Esgotamento da via administrativa do Ministério da Saúde para ressarcimento do dano
Preliminarmente, oportuno consignar que, nos termos do art. 23, § 1º, do Decreto 7.827/2012, que regulamenta a Lei Complementar 141/2012, e item 9.3.5.2 do Acórdão 1072/2017-TCU-Plenário (Relator Ministro Bruno Dantas) , foram esgotadas, na via administrativa de controle interno do Ministério da Saúde, as medidas para ressarcimento do dano, conforme notificações aos responsáveis em 10/7/2020 (peças 16 e 18) .
Caracterização das irregularidades geradoras do dano ao erário
Extrai-se da situação sintetizada na seção 'histórico' desta instrução que o tomador de contas identificou como ilícito gerador do dano as seguintes irregularidades, o que teria ocasionado um prejuízo de R$ 379.628,03:
2.3. Irregularidade nas dispensações e/ou na documentação comprobatória de dispensações de medicamentos do Programa Farmácia Popular do Brasil, caracterizada por:
 Ocorrência 1: registro de dispensação de medicamentos sem notas fiscais que comprovem a aquisição;
Dispositivos violados: arts. 21, 36 e 37 da Portaria GM/MS nº 111/2016, vigente a partir de 28/1/2016;
Responsáveis: Farmácia Metropolitana/Farmácia Metropolitana Ltda. e Sra. Caroline Rocha Ramos Frata, sócia administradora desde 28/6/2011;
Conduta: não apresentar notas fiscais que comprovem a compra e a existência em estoque dos medicamentos dispensados;
Evidência:  Constatações 600986, 600987 e 600988 do Relatório de Auditoria nº 18836 do Denasus (peça 2, p. 8-15) ;
Ocorrência 2: registro de dispensação de medicamentos em nome de pessoas falecidas;
Dispositivos violados: arts. 20 e 21 da Portaria GM/MS nº 111/2016, vigente a partir de 28/1/2016;
Responsáveis: Farmácia Metropolitana/Farmácia Metropolitana Ltda. e Sra. Caroline Rocha Ramos Frata, sócia administradora desde 28/6/2011;
Conduta: realizar a dispensação de medicamentos em nome de pessoas falecidas;
Evidência: Constatação 600991 do Relatório de Auditoria nº 18836 do Denasus (peça 2, p. 20-21) ;
Ocorrência 3: não apresentação de cópia do cupom fiscal, cupom vinculado e/ou receitas médicas solicitados;
Dispositivos violados: arts. 20, 21, 22, 36 e 37 da Portaria GM/MS nº 111/2016, vigente a partir de 28/1/2016;
Responsáveis: Farmácia Metropolitana/Farmácia Metropolitana Ltda. e Sra. Caroline Rocha Ramos Frata, sócia administradora desde 28/6/2011;
Conduta: não apresentar as cópias do cupom fiscal, cupom vinculado e/ou receitas médicas solicitados, os quais servem para atestar a legalidade das dispensações realizadas;
Evidência: Constatação 600989 do Relatório de Auditoria nº 18836 do Denasus (peça 2, p. 15-18) ;
Ocorrência 4: registro de dispensação de medicamentos em nome de funcionários/responsáveis do estabelecimento, sem apresentação de documentação comprobatória;
Dispositivos violados: arts. 20, 21, 22, 36 e 37 da Portaria GM/MS nº 111/2016, vigente a partir de 28/1/2016;
Responsáveis: Farmácia Metropolitana/Farmácia Metropolitana Ltda. e Sra. Caroline Rocha Ramos Frata, sócia administradora desde 28/6/2011;
Conduta: registrar dispensação de medicamentos em nome de funcionários/responsáveis do estabelecimento e não apresentar documentação comprobatória que atesta a legalidade da transação;
Evidência: Constatação 600992 do Relatório de Auditoria nº 18836 do Denasus (peça 2, p. 22-23) ;
Ocorrência 5: apresentação de cupom fiscal, cupom vinculado e/ou receitas médicas com irregularidades;
Dispositivos violados: art. 37 da Portaria GM/MS nº 111/2016, vigente a partir de 28/1/2016;
Responsáveis: Farmácia Metropolitana/Farmácia Metropolitana Ltda. e Sra. Caroline Rocha Ramos Frata, sócia administradora desde 28/6/2011;
Conduta: apresentar cupom fiscal, cupom vinculado e/ou receitas médicas com irregularidades e/ou realizar registro de dispensação de medicamentos de forma divergente ao constante desses documentos;
Evidência: Constatação 600990 do Relatório de Auditoria nº 18836 do Denasus (peça 2, p. 18-20) .
Responsabilização da Pessoa Física dos Sócios e Dirigentes dos Estabelecimentos Comerciais e Individualização das Condutas
Devido ao caráter convenial conferido à relação entre o poder público e o particular no âmbito do Programa Farmácia Popular do Brasil, conforme claramente explicitado nas Portarias que o regem, a jurisprudência do TCU tem se solidificado no sentido de que sejam responsabilizados, além da pessoa jurídica, também seus administradores, pessoalmente, a comprovar a regular aplicação dos recursos públicos desse programa submetidos às suas decisões. Nesse diapasão, acerca das irregularidades constatadas na execução do PFPB, julgados recentes do TCU, a exemplo dos Acórdãos 3796/2020-TCU-Primeira Câmara (Relator Ministro Vital do Rêgo) , 2395/2020-TCU-Primeira Câmara (Relator Ministro-Substituto Weder de Oliveira) , e 2386/2020-TCU-Primeira Câmara (Relator Ministro Augusto Sherman) , têm responsabilizado a pessoa jurídica da farmácia/drogaria credenciada em solidariedade com a pessoa física dos seus administradores, não pelo instituto da desconsideração da personalidade jurídica, mas pela obrigação de prestar contas decorrente da natureza convenial da relação jurídica estabelecida. 
Sobre o assunto é claro o voto condutor do Acórdão 5259/2018-TCU-Primeira Câmara, (Relator Ministro Vital do Rêgo) :
Com relação à matéria de fato, como bem ressaltou o MPTCU, a norma que instituiu o PFPB (art. 2º, inciso II, da Portaria 184/2011, sucedido pelo art. 2º, inciso II, Portaria 111/2016) atribuiu ao programa, expressamente, a natureza de convênio, por meio do qual é outorgado ao particular (farmácia ou drogaria integrante da rede privada) a gestão de recursos públicos. Assim, ao assumir voluntariamente o múnus público de gestão de recursos do PFPB, o particular se submete à obrigação de prestar contas, conforme disposto no artigo 70, parágrafo único, da Constituição, e, eventual responsabilização em caso mau uso dos recursos geridos, consoante dispõe o artigo 71, inciso II, da CF/1988.
Nesse contexto, compartilho o entendimento do MPTCU, no sentido de que, ao se considerar a gestão de recursos públicos no âmbito de uma pessoa jurídica de direito privado, as decisões das pessoas naturais administradoras dessa pessoa jurídica determinam a destinação a ser dada àqueles recursos públicos. Isso faz com que, além da pessoa jurídica, também seus administradores sejam obrigados, pessoalmente, a comprovar a regular aplicação dos recursos públicos submetidos às suas decisões, a exemplo do que deliberou esta Corte no Acórdão 8969/2016-TCU-Segunda Câmara (Relator Ministro Raimundo Carreiro) .
Dessa forma, nos casos em que o estabelecimento comercial farmacêutico é uma sociedade limitada (Ltda.) , devem ser chamados aos autos a pessoa jurídica em solidariedade com as pessoas físicas dos sócios administradores, com suas responsabilidades restritas aos períodos de administração. 
O caso concreto tratado nesta TCE envolve o estabelecimento comercial Farmácia Metropolitana/Farmácia Metropolitana Ltda. (CNPJ 13.913.758/0001-62) , constituído sob a natureza jurídica de sociedade limitada, devendo assim serem responsabilizados também os seus sócios administradores constantes do quadro societário à época das ocorrências, conforme se verifica no Contrato Social e alterações (peça 5) , tratando-se, no caso em tela, apenas da Sra. Caroline Rocha Ramos Frata (CPF XXX.989.559-XX) , sócia administradora desde 28/6/2011.
Considerando os ilícitos acima identificados, a imputação de responsabilidade atende aos pressupostos estabelecidos na jurisprudência desta Corte de Contas. Com efeito, há elementos para individualizar as condutas, o nexo de causalidade entre estas e as irregularidades geradoras do dano e está caracterizada a atuação, no mínimo culposa, dos responsáveis, conforme resumido na matriz de responsabilização anexa a esta instrução e demonstrado na descrição das ocorrências listadas no tópico retro 'Caracterização das irregularidades geradoras do dano ao erário'.
Encontram-se, dessa forma, elementos probatórios nos autos que autorizam a responsabilização do estabelecimento comercial Farmácia Metropolitana/Farmácia Metropolitana Ltda. e da Sra. Caroline Rocha Ramos Frata, na condição de sócia administradora.
Na seara do Direito Financeiro, é cediço que cabe ao responsável demonstrar, por meio da documentação exigida nos normativos do PFPB, a boa e regular aplicação dos recursos públicos federais geridos no âmbito do referido programa, ainda que tais recursos financeiros lhes tenham sido repassados posteriormente à dispensação dos medicamentos, pois fora feito com base nas informações prestadas pelo estabelecimento comercial farmacêutico à luz das exigências previamente estabelecidas e aceitas pelo ente privado. 
Cabia às pessoas aqui responsabilizadas comprovar, por meio de documentos hábeis (notas fiscais de entrada, receitas médicas, cupons vinculados, cupons fiscais etc.) , que as dispensações de medicamentos respeitaram os normativos do programa.
Por fim, verifica-se na peça 32 que a Farmácia Metropolitana/Farmácia Metropolitana Ltda. entrou com a ação nº 5009988-84.2019.4.04.7003 solicitando o restabelecimento do acesso ao sistema autorizador de vendas do programa 'Aqui tem Farmácia Popular' (peça 32) .
Citações
Em cumprimento ao Despacho do Secretário da Secex-TCE (peça 45) , foi promovida a citação dos responsáveis por meio dos seguintes expedientes:
	Natureza
	Comunicação 
	Data de expedição
	Peça
	Destinatário
	Origem do endereço
	Data da ciência ou motivo da devolução
	Peça da ciência
	Peça da Resposta

	Citação
	Ofício 38511/2021-Seproc
	16/08/2021
	48
	Caroline Rocha Ramos Frata
	Receita Federal
	20/08/2021
	53
	59

	Citação
	Ofício 38512/2021-Seproc
	16/08/2021
	49
	Farmacia Metropolitana Ltda
	Receita Federal
	20/08/2021
	54
	59

Alegações de defesa
No documento constante da peça 59, os defendentes alegam que a documentação solicitada nessa TCE já teria sido devidamente enviada para o Serviço de Auditorias do Ministério da Saúde, e que, no entanto, o Tribunal de Contas da União parece não possuir acesso a tais documentos.
Alegam que se trataria de arcabouço documental extremamente extenso, inclusive juntado aos autos processuais de n° 1072519- 72.2020.4.01.3400, que tramitaria pela 4ª Vara Federal do Distrito Federal, e que, dessa forma, reiteram o pedido de suspensão dos presentes autos administrativos até a finalização da análise documental no âmbito judicial, levando em consideração a extensão e complexidade do arcabouço documental. 
Análise
Os defendentes, embora tenham tido o pedido de suspensão processual apresentado em 27/8/2021 (peça 52) indeferido pelo Relator (peça 56) , optaram, em 10/11/2021, por reiterar tal pedido e não apresentar defesa quanto às irregularidades pelos quais foram citados (peça 59) .
Sobre a suspensão processual, salienta-se que o Tribunal de Contas da União possui jurisdição e competência próprias estabelecidas pela Constituição Federal e pela sua Lei Orgânica (Lei 8.443/92) . Por isso, não obsta a sua atuação o fato de tramitar no âmbito do poder judiciário ação penal ou civil, versando sobre o mesmo assunto, dado o princípio da independência das instâncias. Nesse sentido são os Acórdão 3036/2015-TCU-Plenário (Relator Ministro-Substituto Marcos Bemquerer) ; 10.042/2015 - 2ª Câmara (Relator Ministro-Substituto Marcos Bemquerer) ; 7.752/2015 - 1ª Câmara (Relator Ministro José Múcio Monteiro) ; 7.475/2015 - 1ª Câmara (Relator Ministro José Múcio Monteiro) ; 7.123/2014 - 1ª Câmara (Relator Ministro Bruno Dantas) ; 2.743/2019 - 2ª Câmara (Relator Ministro-Substituto Marcos Bemquerer) .
Sobre esse tema, o Supremo Tribunal Federal tem apoiado a tese da independência entre as instâncias administrativa e penal, entendendo que a vinculação entre as esferas criminal e administrativa é apenas acidental, jamais essencial, do que se segue a absoluta incongruência em sujeitar o apenamento administrativo à conclusão da persecutio criminis (MS 30.785 / GO, Relator Ministro Luiz Fux) .
Ainda, conforme entendimento do Supremo Tribunal Federal, somente haverá vinculação das esferas cível e administrativa à instância penal nos casos em que a absolvição judicial resultar do reconhecimento (a) da inexistência de autoria do fato, (b) da inocorrência material do próprio evento ou, ainda, (c) da presença de qualquer das causas de justificação penal. Destarte, eventual absolvição criminal - desde que assentada na inexistência do fato ou na negativa de autoria - deverá afastar a sanção administrativa, como dispõe o art. 66 do Código de Processo Penal e o art. 935 do Código Civil. Essa possibilidade, todavia, não condiciona a atuação das instâncias administrativas de controle. Entender o contrário significaria desconhecer que as punições criminais e administrativas obedecem a critérios diversos, dirigem-se a fins próprios e guiam-se por normas distintas. Trata-se de respostas autônomas do Estado, ainda que episodicamente relacionadas (MS 35908 / RJ, Relator Ministro Luiz Fux) .
Assim, não cabe a suspensão do processo, conforme solicitado pelos defendentes, considerando que a existência, por si só, de ação judicial em curso sobre os fatos objeto de análise pelo TCU não gera relação de prejudicialidade a ensejar o sobrestamento dos autos nesta Corte até decisão judicial definitiva, por força da independência das instâncias.
Não assiste, dessa forma, razão aos defendentes.
Culpabilidade
No âmbito do TCU, é considerado de boa-fé o responsável que, embora tenha concorrido para o dano ao erário ou outra irregularidade, seguiu as normas pertinentes, os preceitos e os princípios do direito. A análise, portanto, é feita sob o ponto de vista objetivo, sem que seja necessária a comprovação de má-fé (dolo) , mas apenas da ausência de boa-fé objetiva (Acórdão 7936/2018-TCU-Segunda Câmara, Relator Ministro-Substituto Augusto Sherman) .
Dessa forma, não é possível atestar a boa-fé dos responsáveis, já que o dano decorreu justamente do descumprimento das normas e princípios do Programa Farmácia Popular do Brasil - PFPB. É possível afirmar que os responsáveis tinham consciência da ilicitude dos atos, haja vista terem assinado termo de adesão no qual requereram a habilitação nas condições estabelecidas pela Portaria que rege o Programa, da qual declararam expressamente estar cientes de todo o conteúdo e exigências, tal como a de possuir pessoal treinado para atuar no PFPB, tendo aceitado e se comprometido a cumprir.
CONCLUSÃO
Em face da análise promovida na seção 'Exame Técnico', propõe-se rejeitar as alegações de defesa apresentadas pelo estabelecimento comercial Farmácia Metropolitana/Farmácia Metropolitana Ltda. (CNPJ 13.913.758/0001-62) e pela Sra. Caroline Rocha Ramos Frata (CPF XXX.989.559-XX) , uma vez que não foram suficientes para sanear as irregularidades a eles atribuídas.
Por fim, inexistindo nos autos elementos que demonstrem a boa-fé dos responsáveis ou a ocorrência de outros excludentes de culpabilidade, conforme exposto na seção 'Culpabilidade', devem suas contas ser, desde logo, julgadas irregulares, nos termos do art. 202, § 6º, do Regimento Interno/TCU, procedendo-se à sua condenação em débito e à aplicação da multa prevista no art. 57 da Lei 8.443/1992. 
PROPOSTA DE ENCAMINHAMENTO
Diante do exposto, submetem-se os autos à consideração superior, propondo:
rejeitar as alegações de defesa apresentadas pelo estabelecimento comercial Farmácia Metropolitana/Farmácia Metropolitana Ltda. (CNPJ 13.913.758/0001-62) e pela Sra. Caroline Rocha Ramos Frata (CPF XXX.989.559-XX) ;
com fundamento nos arts. 1º, inciso I, 16, inciso III, alíneas 'b' e 'c', da Lei 8.443/1992 c/c os arts. 19 e 23, inciso III, da mesma Lei, e com arts. 1º, inciso I, 209, inciso II e III, 210 e 214, inciso III, do Regimento Interno, que sejam julgadas irregulares as contas do estabelecimento comercial Farmácia Metropolitana/Farmácia Metropolitana Ltda. (CNPJ 13.913.758/0001-62) e da Sra. Caroline Rocha Ramos Frata (CPF XXX.989.559-XX) , e condená-los, solidariamente, ao pagamento das quantias a seguir especificadas, com a fixação do prazo de quinze dias, a contar das notificações, para comprovar, perante o Tribunal (art. 214, inciso III, alínea 'a', do Regimento Interno) , o recolhimento das dívidas aos cofres do Fundo Nacional de Saúde, atualizadas monetariamente e acrescidas dos juros de mora, calculados a partir das datas discriminadas, até a data dos recolhimentos, na forma prevista na legislação em vigor, abatendo-se, na oportunidade, os valores já ressarcidos:
	DATA DA OCORRÊNCIA
	VALOR ORIGINAL
 (R$) 

	08/03/2016
	           2,40 

	08/03/2016
	         40,20 

	08/03/2016
	         14,40 

	08/03/2016
	         21,60 

	08/03/2016
	   6.499,25 

	09/03/2016
	   2.694,87 

	09/03/2016
	         41,27 

	09/03/2016
	      102,24 

	01/04/2016
	           1,80 

	01/04/2016
	         13,61 

	01/04/2016
	   2.411,91 

	01/04/2016
	   6.901,00 

	01/04/2016
	         25,56 

	29/04/2016
	           6,60 

	29/04/2016
	   6.858,30 

	29/04/2016
	           1,80 

	03/05/2016
	         21,85 

	03/05/2016
	   2.456,73 

	03/05/2016
	         25,56 

	31/05/2016
	   6.971,45 

	31/05/2016
	   2.136,24 

	31/05/2016
	         45,30 

	31/05/2016
	         28,58 

	31/05/2016
	         15,90 

	31/05/2016
	         25,56 

	30/06/2016
	         20,77 

	30/06/2016
	         28,87 

	30/06/2016
	           1,80 

	30/06/2016
	   2.375,19 

	30/06/2016
	   8.811,05 

	30/06/2016
	      137,10 

	30/06/2016
	         15,90 

	30/06/2016
	         25,56 

	03/08/2016
	   1.253,88 

	03/08/2016
	   8.300,45 

	03/08/2016
	         30,30 

	03/08/2016
	      182,19 

	03/08/2016
	      155,00 

	03/08/2016
	         51,12 

	03/08/2016
	         15,90 

	09/09/2016
	   9.346,90 

	09/09/2016
	   1.232,01 

	09/09/2016
	      222,30 

	09/09/2016
	      287,74 

	09/09/2016
	         25,56 

	09/09/2016
	         15,90 

	30/09/2016
	   1.326,78 

	30/09/2016
	         33,90 

	30/09/2016
	         51,12 

	30/09/2016
	      345,52 

	30/09/2016
	      214,70 

	30/09/2016
	   8.557,85 

	11/11/2016
	      189,90 

	11/11/2016
	         25,56 

	11/11/2016
	      292,89 

	11/11/2016
	   8.402,95 

	11/11/2016
	   1.705,86 

	11/11/2016
	         33,90 

	29/11/2016
	         33,90 

	29/11/2016
	   7.875,05 

	29/11/2016
	      339,10 

	30/11/2016
	   1.484,73 

	30/11/2016
	      328,24 

	30/11/2016
	         25,56 

	29/12/2016
	   5.807,65 

	29/12/2016
	         33,90 

	29/12/2016
	      435,20 

	04/01/2017
	      350,13 

	04/01/2017
	   1.421,55 

	04/01/2017
	         25,56 

	20/02/2017
	   5.234,10 

	20/02/2017
	      183,00 

	20/02/2017
	         33,90 

	24/02/2017
	      354,20 

	24/02/2017
	      726,57 

	24/02/2017
	         25,56 

	09/03/2017
	   1.452,33 

	09/03/2017
	   6.530,95 

	09/03/2017
	      138,91 

	09/03/2017
	      141,10 

	09/03/2017
	         14,10 

	04/04/2017
	   6.946,05 

	04/04/2017
	   2.348,46 

	04/04/2017
	      119,10 

	04/04/2017
	         97,91 

	16/05/2017
	   8.412,70 

	16/05/2017
	   2.411,64 

	16/05/2017
	      123,40 

	16/05/2017
	         69,91 

	16/06/2017
	   2.209,14 

	16/06/2017
	   5.386,20 

	16/06/2017
	      102,30 

	16/06/2017
	         35,35 

	29/06/2017
	   6.595,80 

	29/06/2017
	   3.001,59 

	29/06/2017
	         19,15 

	29/06/2017
	         42,30 

	27/07/2017
	   6.790,80 

	27/07/2017
	   2.893,59 

	27/07/2017
	         90,40 

	27/07/2017
	         13,75 

	21/08/2017
	   1.951,02 

	21/08/2017
	         32,90 

	22/08/2017
	   4.826,00 

	22/08/2017
	         66,90 

	22/09/2017
	         12,96 

	22/09/2017
	   7.437,00 

	22/09/2017
	   3.538,08 

	22/09/2017
	      202,20 

	20/10/2017
	      255,30 

	20/10/2017
	   4.706,37 

	20/10/2017
	   7.118,20 

	20/10/2017
	         24,55 

	15/12/2017
	   8.016,00 

	15/12/2017
	   5.189,13 

	15/12/2017
	         87,60 

	15/12/2017
	         50,22 

	16/12/2017
	   4.851,36 

	16/12/2017
	           7,02 

	18/12/2017
	   8.278,80 

	18/12/2017
	         80,40 

	06/02/2018
	   4.711,23 

	06/02/2018
	   7.975,60 

	06/02/2018
	         49,43 

	06/02/2018
	      108,00 

	02/03/2018
	   4.945,86 

	02/03/2018
	   7.797,20 

	02/03/2018
	         93,60 

	02/03/2018
	         34,67 

	02/04/2018
	   4.094,01 

	02/04/2018
	   7.183,60 

	02/04/2018
	         45,60 

	02/04/2018
	         23,87 

	03/05/2018
	         24,30 

	03/05/2018
	   5.158,89 

	04/05/2018
	         31,20 

	04/05/2018
	   7.943,20 

	04/05/2018
	         18,00 

	04/06/2018
	   7.639,38 

	04/06/2018
	   7.664,50 

	04/06/2018
	      195,00 

	04/06/2018
	         62,35 

	10/07/2018
	   7.757,80 

	10/07/2018
	   6.255,09 

	10/07/2018
	         35,40 

	10/07/2018
	         17,82 

	01/08/2018
	         21,60 

	01/08/2018
	   7.036,90 

	01/08/2018
	   7.080,21 

	01/08/2018
	         68,76 

	17/08/2018
	   5.501,10 

	17/08/2018
	         53,46 

	17/09/2018
	   5.492,88 

	17/09/2018
	         21,60 

	10/10/2018
	         21,60 

	10/10/2018
	   5.389,50 

	10/10/2018
	   6.570,72 

	10/10/2018
	      103,54 

	29/10/2018
	   3.663,20 

	29/10/2018
	   3.585,60 

	29/10/2018
	         15,30 

	05/12/2018
	   4.477,80 

	05/12/2018
	   5.488,29 

	05/12/2018
	      277,44 

	05/12/2018
	         10,80 

	27/12/2018
	   4.923,50 

	27/12/2018
	   4.186,08 

	27/12/2018
	      175,93 

	27/12/2018
	      226,80 

	12/02/2019
	   3.597,30 

	12/02/2019
	         85,59 

	12/02/2019
	      138,40 

	12/02/2019
	   3.031,29 

aplicar ao estabelecimento comercial Farmácia Metropolitana/Farmácia Metropolitana Ltda. (CNPJ 13.913.758/0001-62) e à Sra. Caroline Rocha Ramos Frata (CPF XXX.989.559-XX) , individualmente, a multa prevista no art. 57 da Lei 8.443/1992 c/c o art. 267 do Regimento Interno, com a fixação do prazo de quinze dias, a contar das notificações, para comprovar, perante o Tribunal (art. 214, inciso III, alínea 'a', do Regimento Interno) , o recolhimento das dívidas aos cofres do Tesouro Nacional, atualizadas monetariamente desde a data do Acórdão até a dos efetivos recolhimentos, se forem pagas após o vencimento, na forma da legislação em vigor; 
autorizar, desde logo, nos termos do art. 28, inciso II, da Lei 8.443/1992, a cobrança judicial das dívidas, caso não atendidas as notificações;
autorizar, desde logo, e com fundamento no art. 26, da Lei 8.443/1992 c/c o art. 217, do Regimento Interno do TCU, caso seja do interesse dos responsáveis, o parcelamento das dívidas em até 36 parcelas, devendo incidir, sobre cada uma, os encargos legais devidos, sem prejuízo de alertá-los de que, caso optem por essa forma de pagamento, a falta de comprovação do recolhimento de qualquer parcela implicará o vencimento antecipado do saldo devedor, nos termos do art. 26, parágrafo único, e 59, da Lei 8.443/1992 c/c o art. 217, § 2º, do Regimento Interno do TCU;
enviar cópia do Acórdão que vier a ser prolatado à Procuradoria da República no Estado do Paraná, nos termos do § 3º do art. 16 da Lei 8.443/1992, c/c o § 7º do art. 209 do Regimento Interno do TCU, para adoção das medidas cabíveis, e ao Fundo Nacional de Saúde e aos responsáveis, para ciência, e informar-lhes que a deliberação, acompanhada do Relatório e do Voto que a fundamenta, está disponível para a consulta no endereço www.tcu.gov.br/acordaos, além de esclarecer que, caso requerido, o TCU poderá fornecer sem custos as correspondentes cópias, de forma impressa;
 informar à Procuradoria da República no Estado do Paraná que, nos termos do parágrafo único do art. 62 da Resolução TCU 259/2014, os procuradores e membros do Ministério Público credenciados nesta Corte podem acessar os presentes autos de forma eletrônica e automática, ressalvados apenas os casos de eventuais peças classificadas como sigilosas, as quais requerem solicitação formal."
2.	O MPTCU, representado pelo Subprocurador-Geral Lucas Rocha Furtado, manifestou-se de acordo com a proposta ofertada pela unidade técnica (peça 66) .
É o relatório.

Vitor Reichmann Mendes (OAB/PR 96.299), Cassiano Altoé (OAB/RJ 142.963) e outros, representando a Farmácia Metropolitana Ltda.

Subprocurador-Geral Lucas Rocha Furtado.

TOMADA DE CONTAS ESPECIAL. PROGRAMA FARMÁCIA POPULAR DO BRASIL. IRREGULARIDADES NA APLICAÇÃO DE RECURSOS. MICROEMPRESA E SÓCIO-ADMINISTRADOR RESPONSÁVEL. CONTAS IRREGULARES. DÉBITO. MULTA.

TOMADA DE CONTAS ESPECIAL (TCE)

Unidade de Auditoria Especializada em Tomada de Contas Especial (AudTCE).

Em exame, processo de tomada de contas especial instaurada pelo Fundo Nacional de Saúde/Ministério da Saúde (FNS/MS) em desfavor do estabelecimento comercial Farmácia Metropolitana Ltda., microempresa localizada no Município de Sarandi/PR, em solidariedade com Caroline Rocha Ramos Frata, sócia-administradora responsável, devido à aplicação irregular de recursos do Sistema Único de Saúde (SUS) no âmbito do Programa Farmácia Popular do Brasil - Aqui Tem Farmácia Popular (PFPB) , no período de 8/3/2016 a 12/2/2019, o que teria ocasionado prejuízo de R$ 379.628,03, em valores históricos, aos cofres do referido fundo.
A TCE originou-se de constatações do Departamento Nacional de Auditoria do SUS (Denasus) em procedimento fiscalizatório realizado entre 3/3/2020 e 12/5/2020, relativamente ao período supramencionado, com a finalidade de avaliar o cumprimento das normas estabelecidas pela Portaria GM/MS 111/2016, vigente a partir de 28/1/2016.
De acordo com o Relatório de Auditoria 18836 do Denasus (peça 2) , foram constatadas irregularidades nas dispensações de medicamentos e/ou em suas respectivas documentações comprobatórias, caracterizadas por:
registro de dispensação de medicamentos sem notas fiscais que comprovem a aquisição, contrariando o disposto nos arts. 21, 36 e 37 da Portaria GM/MS 111/2016 (constatações 600986, 600987 e 600988) ;
registro de dispensação de medicamentos em nome de pessoas falecidas, contrariando o disposto nos arts. 20 e 21 da Portaria GM/MS 111/2016 (constatação 600991) ;
não apresentação de cópia de cupom fiscal, cupom vinculado e/ou receitas médicas solicitados, contrariando o disposto nos arts. 20, 21, 22, 36 e 37 da Portaria GM/MS 111/2016 (constatação 600989) [footnoteRef:2]; [2:  Peça 2, p. 6-7.] 
registro de dispensação de medicamentos em nome de funcionários/responsáveis do estabelecimento, sem apresentação de documentação comprobatória, contrariando o disposto nos arts. 20, 21, 22, 36 e 37 da Portaria GM/MS 111/2016 (constatação 600992) ;
apresentação de cupom fiscal, cupom vinculado e/ou receitas médicas com irregularidades, contrariando o disposto no art. 37 da Portaria GM/MS 111/2016 (constatação 600990) [footnoteRef:3]. [3:  Peça 2, p. 9-11.] 
O Ministério da Saúde (MS) oportunizou defesa aos responsáveis, tanto na via administrativa quanto na fase interna da TCE (peças 8, 10, 16 e 18) , mas as justificativas apresentadas lograram afastar apenas parcialmente as irregularidades apontadas, fato que culminou com a instauração deste processo. 
No Tribunal os responsáveis foram devidamente citados solidariamente pelas mesmas ocorrências observadas pelo Denasus, tendo apresentado suas alegações de defesa, a quais se restringem a afirmar que a documentação solicitada já teria sido devidamente enviada ao MS - sem apresentar qualquer comprovação a respeito - e que supostamente o TCU não parece possuir acesso a ela (peça 59) .
Antes, porém, protocolaram pedido de suspensão processual até a finalização da Ação Judicial 1072519-72.2020.4.01.3400, então em trâmite na 4ª Vara Federal do Distrito Federal (peça 52) , o qual foi indeferido pelo relator destes autos à época, Ministro Bruno Dantas, e reiterado no âmbito de suas alegações.
Sobre a suspensão processual, como é amplamente conhecido, o TCU possui jurisdição e competência próprias, estabelecidas pela Constituição Federal e por sua Lei Orgânica (Lei 8.443/92) . Por isso, não obsta a sua atuação o fato de tramitar no âmbito do Poder Judiciário ação penal ou civil versando sobre o mesmo assunto, dado o princípio da independência das instâncias. 
Nesse sentido são os Acórdãos do Plenário 3.036/2015 (relator Ministro-Substituto Marcos Bemquerer) ; da 1ª Câmara 7.752/2015, 7.475/2015 (relator Ministro José Mucio Monteiro) e 7.123/2014 (relator Ministro Bruno Dantas) ; e da 2ª Câmara 10.042/2015 (relator Ministro-Substituto Marcos Bemquerer) e 2.743/2019 (relator Ministro-Substituto Marcos Bemquerer) . De igual modo, os Mandados de Segurança 30.785/GO e 35908/RJ (relator Ministro Luiz Fux) do Supremo Tribunal Federal.
Quanto ao exame de prescrição das pretensões punitiva e ressarcitória, por se tratar de irregularidade continuada, o termo inicial da contagem do prazo prescricional foi considerado, pela unidade técnica, como a data do último fato gerador (Resolução-TCU 344/2022, art. 4º, V) , ou seja, 12/2/2019. De outro modo, a data poderia ser também aquela na qual tomou conhecimento da irregularidade ou dano constatados em fiscalização do próprio órgão ou entidade da Administração Pública onde ocorreu a irregularidade; no caso, o Denasus, isto é, 12/5/2020 (peça 2) . 
Em qualquer caso, seguiram-se diversos eventos processuais interruptivos da prescrição, ocorridos tanto na fase interna, quanto na fase externa desta TCE, os quais confirmam sua inocorrência de forma ordinária e intercorrente.
Na fase interna são os seguintes os fatos interruptivos: a) notificações para apresentação de defesa, expedidas em 18/5/2020 (peças 8 e 10) e entregues em 22/5/2020 (peças 9 e 11) ; b) emissão do Relatório de Auditoria 18836, em 30/6/2020 (peça 2) ; c) notificações de cobrança, expedidas em 10/7/2020 (peças 16 e 18) e entregues em 5/8/2020 (peças 17 e 19) ; d) despacho de instauração da TCE, emitido em 22/10/2020 (peça 1) ; e) emissão do Relatório completo do Tomador de Contas Especial 473/2020, em 22/10/2020 (peça 34) ; f) emissão do Relatório da CGU 2936/2020, em 20/1/2021 (peça 37) . 
Na fase externa, destacam-se: a) autuação da tomada de contas especial no âmbito do Tribunal em 29/1/2021; b) instrução com proposta de citação em 14/7/2021 (peças 43-45) ; c) citação realizada no âmbito do Tribunal em 16/8/2021 (peças 48-49) e entregue em 20/8/2021 (peças 53-54) .
Assim, não cabendo a suspensão do processo (em virtude de outro, judicial) , não assistindo razão aos responsáveis, não havendo prescrição das pretensões punitiva e ressarcitória e inexistindo nos autos elementos que permitam concluir pela ocorrência de boa-fé ou de outros excludentes de culpabilidade em suas condutas, a unidade técnica propugna por rejeitar as alegações de defesa apresentadas, julgar as contas irregulares, condenar à restituição dos valores impugnados aos cofres do Fundo Nacional de Saúde e aplicar a multa a que se refere o art. 57 da Lei 8.443/1992.
O MPTCU alinha-se à proposta de encaminhamento formulada pela então SecexTCE.
Tendo em vista a inexistência nos autos de elementos capazes de comprovar a boa e regular aplicação dos recursos, acolho integralmente a proposta da unidade instrutiva, endossada pelo parquet, sem prejuízo de aclarar a responsabilidade imputada no caso concreto.
No âmbito deste Tribunal, a responsabilização, em casos análogos, recai solidariamente sobre a empresa e seus administradores, que devem, pessoalmente, comprovar a regular aplicação dos recursos públicos submetidos às suas decisões.
Isso ocorre não pelo instituto da desconsideração da personalidade jurídica, mas pela obrigação de prestar contas decorrente da natureza convenial da relação jurídica estabelecida, conforme definido no art. 2º, II, da Portaria GM/MS 184/2011, que dispõe sobre o Programa Farmácia Popular do Brasil:
"Art. 2º O PFPB consiste na disponibilização de medicamentos e/ou correlatos à população, pelo Ministério da Saúde (MS) , por meio dos meios descritos abaixo: 
 (...) 
II - o 'Aqui Tem Farmácia Popular', constituído por meio de convênios com a rede privada de farmácias e drogarias."
Nesse sentido, Acórdãos da 1ª Câmara 3.796/2020, relator Ministro Vital do Rêgo, 2.386/2020, relator Ministro-Substituto Augusto Sherman, e 2.395/2020, relator Ministro-Substituto Weder de Oliveira.
Diante do exposto, voto pela aprovação da minuta de acórdão que ora submeto à apreciação deste Colegiado.
TCU, Sala das Sessões, em 9 de maio de 2023.
Ministro JHONATAN DE JESUS 
Relator